【裁判字號】    89,判,2632
【裁判日期】    890831
【裁判案由】    綜合所得稅
【裁判全文】
最  高  行  政  法  院  判  決                  八十九年度判字第二六三二號
    原      告  乙○○
                          送達.
    被      告  財政部臺灣省北區國稅局
    代  表  人  林吉昌
右當事人間因綜合所得稅事件，原告不服行政院中華民國八十八年五月十一日台八八
訴字第一八一七七號再訴願決定，提起行政訴訟。本院判決如左︰
    主  文
原告之訴駁回。
訴訟費用由原告負擔。
    事  實
緣原告民國八十一年度綜合所得稅結算申報，原經被告核定有案。嗣以原告係群暉興
業股份有限公司（以下簡稱群暉公司）之股東，該公司以八十年度出售非屬資本財之
土地利得，於八十一年度轉增資配股予各股東，其中原告取得增資配股三九、六○○
股，未併入八十一年度綜合所得稅申報，乃按每股面額十元核定原告八十一年度營利
所得新台幣（下同）三九六、○○○元，併課原告八十一年度綜合所得稅。原告不服
，申經復查結果，未准變更，提起訴願、再訴願亦均遭決定駁回，遂提起本訴。茲摘
兩造訴辯意旨於次：
原告起訴意旨及補充理由略謂：一、再訴願決定、訴願決定及原處分認為「群暉公司
八十一年以前登記營業項目中有『對興建商業大樓及國民住宅事業之投資』，故該公
司八十年間出售楊梅土地核屬商品財，是於八十一年間利用出售土地溢價收入轉增資
配發股票予股東時，屬所得稅法第十四條第一項第一類之營利所得，應合併申報繳納
綜合所得稅」一節，不僅與事實不符，與平均地權條例、所得稅法、公司法、財政部
函釋及經濟部函釋亦均有不合，茲謹析陳如下：(一)營利事業不得以經營土地買賣為業
，平均地權條例著有明文規定。查平均地權條例第八十三條規定：「以經營土地買賣
，違背土地法律，從事土地壟斷、投機者，處三年以下有期徒刑，並得併科七千元以
下罰金」，經濟部亦不准任何公司以「經營土地買賣」為登記營業項目，群暉公司登
記之營業項目內並無經營土地買賣之項目（此點鈞院亦可向經濟部商業司查證）。依
經濟部公司執照及台北市政府營利事業登記證影本顯示，群暉公司登記之營業項目為
：「1.各種生產事業之投資。2.銀行、保險公司、證券投資公司、貿易公司、文化事
業公司之投資。3.對興建商業大樓及國民住宅事業之投資。」其中並無「經營土地買
賣」一項。而事實上，群暉公司設立登記後，主要之營業係長期投資統一綜合證券公
司及短期投資於銀行可轉讓定期存單、短期票券、定期存款與台灣證券交易所上市股
票如東和鋼鐵、三芳化學、裕隆汽車、聯成石化、台灣光寶電子公司等有價證券，系
爭土地係七十七年六月二十二日購入（請詳證五群暉公司七十七年度相關傳票影本）
，群暉公司於七十七年六月二十二日第○○○四號交易傳票顯示支付系爭土地第一期
款新台幣二二、八○○、○○○元之列帳科目為『土地』，而非商品或存貨，七十八
年度群暉公司亦將支付系爭土地款項相當之利息支出金額予以資本化〔即列入土地科
目，未列為費用，其金額七十七年度為一○六、二二三元，七十八年度為二七四、八
八○元，依當時適用之營利事業所得稅結算申報查核準則第九十七條第七項規定：『
因購置固定資產而借款之利息，自付款至取得資產期間應付之利息費用，應列入該項
資產之成本』，請參閱同條第十三項則規定『因進貨借款所支付之利息，應以財務費
用（註：即利息支出）列支，不得併入進貨成本計算』〕，顯見群暉公司購入系爭土
地當時，係將之為備用固定資產，並無意圖將之作為短期持有而擬予隨時出售牟利
之計劃（因如將之當成擬經常進出之商品財，則其相關之利息支出依規定即不可予以
資本化列入「土地」科目）。群暉公司七十七年五月三十日舉行之第一屆第二次董事
會記錄二、討論決議事項(三)決議購買系爭楊梅土地之目的係為供『投資銲材事業』之
用，其後亦已依法辦理經濟部公司執照變更登記營業項目，群暉公司後因鐵材原物料
笨重運輸不便而於七十九年十月二十六日經第一屆第八次董事會決議變更計畫為擬投
資設立電子資訊產品製造工廠，七十九年十月二十六日群暉公司董事會議事錄影本及
群暉公司七十九年十月委託專家所訂規劃設立產製微電腦主機板、主機、繪圖卡、介
面卡、數據機及計算器工廠建廠計畫書部分相關資料影本，該建廠計畫書全冊厚達五
十九頁，當時群暉公司亦擬申請將所購入之土地全部開發為工業用地，曾委託專業公
司實地勘估調查製作『群暉公司楊梅工業用地開發可行性研究』一冊，厚達一百三十
一頁，隨狀附呈該調查報告目錄以供卓參，如需審驗，全冊正本均可隨時送呈供核。
該群暉公司購入持有系爭土地之日期為七十七年六月二十二日，出售之日期為八十年
六月二十二日，期間長達三年，並非一年半載，其出售之原因係經評估設立銲材工廠
原、物料及成品運輸不便，設立電子工廠需耗費龐大財力，當時高級技術人才難覓，
而行業景氣又欠佳，股東不願增資，申請開發為工業用地又曠時費日，沒有把握，不
得已之下只好忍痛將系爭土地出售，再訴願決定、訴願決定及原處分機關不分青紅皂
白，竟將群暉公司購入系爭土地，持有長達三年不得已始行出售之行為為係經營一
般經常進出之商品買賣，顯然與平均地權條例扞格不合，與事實亦完全不符。(二)準上
述事實及證據，七十七年間群暉公司購入楊梅土地當時係屬備用固定資產無疑，而依
下列法令及財政部與經濟部函釋，此等資產出售時之溢價收入應列為資本公積，而非
當期營利事業所得：(1)公司法第二三八條第三款：「處分資產之溢價收入，應累積為
資本公積」，此項資本公積，除填補公司虧損及轉增資發行新股外，不得使用之（公
司法第二三九條及第二四一條請參照）。(2)財政部六十四年九月十九日台財稅第三六
八五三號函釋：「營利事業按公司法第二三八條第三款規定，依其處分資產之溢價收
入累積為資本公積時，應以照所得稅法規定於課稅後，再以剩餘部分提充資本公積」
。(3)財政部七十五年八月七日台財稅第七五二五四四七號函釋：「公司出售土地之所
得，免列入當年度損益課稅，應以其全數列入資本公積」。(4)經濟部八十五年八月二
十八日經（八五）商第00000000號令修正發布之「商業會計處理準則」第二
十五條規定：「資本公積指股票溢價、資產重估增值、處分資產溢價．．．」。(5)經
濟部七十七年四月十六日（七七）商一○一八七號函釋：「凡處分資產之溢價收入屬
非營業結果所產生之權益者，該資產即屬於公司法第二三八條第三款所稱『資產』之
範圍．．．，如所處分資產之溢價收入非屬營業結果所產生之權益，則須列入資本公
積．．．」。(6)經濟部八十四年十一月八日商八四二二二八八三號函釋：「按建設公
司如係以經營委託營造廠商興建國民住宅及商業大樓出租出售為主要業務，而其買賣
『素地』僅係經營本業以外之投資行為，則所處分素地之溢價收入非屬營業結果產生
之權益，應累積為資本公積」。(7)經濟部八十五年五月三日商八五二○六四七五號函
釋：「投資公司將原計畫興建大樓之素地出售，其所產生之溢價收入，非屬營業結果
所產生之收益，應累積為資本公積」。綜合上述公司法規定及財政部與經濟部函釋，
凡公司組織出售土地之溢價收入應列為『資本公積』，要無疑義，立法意旨無他，除
因出售土地收入需課土地增值稅，其稅率最低百分之四十，最高達百分之六十，遠高
於營利事業所得稅之最高稅率百分之二十五外，土地係固定資產，土地政策禁止營利
事業以土地為經常買賣營業登記項目之一亦為主要原因。故群暉公司於八十年間將七
十七年間取得之土地出售，其溢價收入應列為資本公積，實了無疑義。茲為證明計，
爰檢呈經營營建業務之國泰建設股份有限公司（係上市公司）將其出售土地（素地）
之溢價收入轉列資本公積之證據，敬請卓參。以經營營建業務為主之建設公司尚可將
其出售土地（素地）之溢價收入轉列資本公積，遑論實際以經營長短期證券投資為業
務之投資公司﹖群暉公司絕非、亦不可能以買賣土地為業，由此可資證明，鈞院亦可
向主管機關經濟部查證，原處分機關片面擅斷，曲意羅織，已嚴重違法，損害一般百
姓權益。(三)按「資本公積」原屬資本性質，列於公司資產負債表中之「股東權益」或
「股權淨值」段內，故公司利用資本公積轉增資，僅為公司淨值會計科目之調整，股
東取得公司利用資本公積轉增資配發之記名股票時，並無所得可言，其所得之實現，
係在股東將其所取得之資本公積配發股票予以出售時，將其售價收入全部列為證券交
易所得，此觀乎下述財政部三則解釋函令自明：(1)財政部六十五年三月二十五日台財
稅第三一八九九號函釋：「一公司以資本公積轉增資，其股東因增資而取得之新發行
股票，於取得時，免予計入當年所得，課徵所得稅。但股東於取得後，再將此類股票
轉讓、贈與或作為遺產分配時，應按全部轉讓價格或贈與、遺產分配時之時價作為轉
讓、贈與或遺產分配年度原取得此項股東之財產交易所得，申報課徵所得稅。二公司
於發行上項股票時應於股票上註明：「(一)本股票係以資本公積轉增資發行，依規定免
予計入當年度所得，課徵所得稅。(二)取得本股票之股東，於該項股票轉讓或贈與或因
原取得該項股票之股東死亡作為遺產分配時，應按全部轉讓價格，贈與或遺產分配時
之時價，作為轉讓、贈與或遺產分配年度原取得股東之財產交易所得，申報課徵所得
稅。(三)原取得之股東於持有滿一年以上方予轉讓、贈與或作為該股東之遺產分配者，
其全部轉讓價格或贈與或遺產分配時之全部時價，得依獎勵投資條例第十五條規定辦
理」。(2)財政部六十五年十月二日台財稅第三六六七○號函釋：「公司利用資本公積
撥充股本，在公司僅為淨值會計科目之調整，於股東保留於公司之資產淨值，並無變
更。增發新股後，每股淨值可能相對比例降低，股東並無所得可言。故本部（六五）
台財稅第三一八九九號函乃規定：「公司以資本公積轉增資，其股東因增資而取得之
新發行股票，於取得時，免予計入當年度所得課徵所得稅」。至股東於取得該項增發
股票後，再將此類股票轉讓時，其全部轉讓價格，即屬該股東之證券交易所得，自應
依法申報課徵所得稅。此一課稅辦法核與本部以往解釋，並無不一致之處；其與會計
原理，亦無不合。」。(3)財政部八十一年五月二十九日台財稅第八一○一四○○一一
號函釋：「股份有限公司處分固定資產（土地）之溢價收入，應列入資本公積，股東
取得公司利用資本公積轉增資配發之記名股票，於取得時，免予計入當年度所得課徵
所得稅。但股東嗣後將此類股票轉讓時，應按全部轉讓價格作為轉讓年度之證券交易
所得，依所得稅法第四條之一規定，自七十九年一月一日起，停止課徵所得稅。」。
準財政部上述三則函釋，營利事業利用資本公積撥充股本，在公司僅為股東淨值會計
科目之調整，於股東保留於公司之資產淨值，並無變更，故股東應稅營利所得之產生
時間，不在於其取得是項股票當時，而在於其日後將是項股票轉讓出售、贈與或作為
遺產分配當時，再訴願決定、訴願決定及原處分機關依據財政部七十五年十二月八日
台財稅第七五一八三五七號函釋誤將營利事業出售土地溢價收入之資本公積為普通
營業盈餘，於群暉公司以資本公積撥充資本配發股票予原告時，即認為原告已發生應
稅所得（或取得應稅盈餘分配），擬予補徵原告八十一年度綜合所得稅，不僅誤解資
本公積涵義，忽略特別規定優於普通規定，與上述財政部三則函釋內容不合（按財政
部台財稅第七五一八三五七號函釋內雖稱．．．『同法並無股東得免納所得稅之規定
』．．．，但經查亦無『股東於取得是項股票時需立即於當年度繳納所得稅』之規定
，原處分所為顯已逾越稅法及財政部函釋），亦否定經濟部已核准群暉公司於八十一
年間以出售土地溢價之資本公積撥充資本並換發公司執照之行為為正當合法（查辦理
增資變更登記所附公司資產負債表需經會計師查核簽證，所有增資變更登記內容亦必
須經過經濟部審核通過），一意孤行擅斷，完全置人民合法權益於不顧，如何令一般
老百姓信服﹖再訴願決定援引鈞院八十八年度判字第五六八號判決，認為原告八十年
間出售土地不能適用財政部八十一年五月二十九日台財稅字第八一○一四○○一一號
函釋，然查鈞院八十八年度判字第五六八號判決係屏東領南百貨企業股份有限公司購
買土地分攤遞延利息支出問題，南區國稅局將該公司利息支出調整轉列作為土地出售
時收入之減項，其案情與系爭群暉公司案件完全不同（何況群暉公司係自動將相當之
利息支出轉入土地成本﹖），應不得援引比附。茲另隨狀檢呈行政院台八十七訴字第
五○一一一號再訴願決定，其案情與原告遭遇雷同，恭請卓參為感。二、綜合上陳各
節，再訴願決定、訴願決定及原處分機關：(1)顯然漠群暉公司購入系爭楊梅土地之
動機及公司將其購入系爭楊梅土地列為備用固定資產將其支付款項相當之利息支出予
以資本化計入土地成本之會計處理（原告如此處理原已增加公司七十七及七十八年度
之應稅營利事業所得），將三年來始第一次發生之土地買賣為係群暉公司經常營業
項目之一，誤將土地為商品財，違反群暉公司係以長、短期投資統一證券公司、銀
行可轉讓定期存單及台灣證券交易所各上市公司股票為主要營業項目之事實及經濟部
與平均地權條例禁止以土地買賣為經常營業項目之規定；(2)將群暉公司出售非經常營
業項目之土地溢價收入為係公司普通營業之營業盈餘，不准其列為資本公積，違反
公司法、商業會計處理準則、財政部及經濟部等函釋，漠土地出售需繳納高達百分
之六十稅率之土地增值稅及公司以資本公積撥充資本時股東保留於公司之資產淨值並
無變更之事實；(3)誤解公司將資本公積撥充資本時對股東所得之課稅時點為公司配發
股票當時，與財政部函釋應以是項股票於日後轉讓出售、贈與或作為遺產分配時為課
稅年度不符，違法提前課徵人民稅捐，委實無法令人心服。三、退一萬步言，群暉公
司八十一年間以非屬經營營業項目之出售土地溢價收入資本公積撥充股本，既經經濟
部依法審核批准並換領公司執照，亦經台北市政府核准並換頒營利事業登記證，群暉
公司憑政府頒發證照所印製配發予各股東之增資股票，其背面明顯依財政部規定註記
有：「一本股票係以資本公積轉增資發行，依規定免予計入當年度所得，課徵所得稅
。二取得股票之股東，於該項股票轉讓或贈與或因原取得該項股票之股東死亡作為遺
產分配時，應按全部轉讓價格、贈與或遺產分配時之時價，作為轉讓、贈與或遺產分
配年度原取得股東之財產交易所得申報課徵所得稅。三本股票取得日期為八十一年三
月十二日。」（請參閱群暉公司當時所印並經國泰信託投資股份有限公司簽證之股票
樣張正反面影本），於斯等情況下，原告信賴群暉公司遵照財政部規定所為之註記，
乃理所當然之事，易言之，原告當時如何能知曉取得群暉公司以相關資本公積撥充股
本配發之股票需要辦理申報繳納八十一年度綜合所得稅﹖原告遵照群暉公司指示於取
得系爭以資本公積配發之股票時免辦申報繳稅，絲毫沒有任何過失，群暉公司與原處
分機關見解不同一案，如最後確定撤銷，則一切問題煙消雲散，縱然最後決定駁回，
則亦應先飭群暉公司收回原發股票，註銷反面註記，另行印製合適之股票並補發（免
）扣繳憑單予各股東補辦申報繳稅，方屬正辦，茲再訴願決定、訴願決定及原處分機
關違反法令規定，誤將原告於八十一年間取得群暉公司以出售非屬其經常營業項目且
係長期持有之土地溢價收入轉列資本公積撥充股本之股票為原告八十一年度即有應
稅營利所得，不僅違反且逾越法律規定及財政部與經濟部函釋，亦罔顧正常合理之行
政處理程序，一切全部諉過於毫不知情之升斗百姓，如何讓人民信服﹖四、補充理由
：財政部六十五年三月二十五日台財稅第三一八九九號函、六十五年十月二日台財稅
第三六六七○號函及八十一年五月二十九日台財稅第八一○一四○○一一號函釋說明
系爭營利事業以出售土地溢價收入之資本公積轉增資配發股票予股東時，各股東應繳
納相關綜合所得稅之時間係在股東嗣後將此類股票轉讓、贈與或作為遺產分配之年度
，而非在其取得公司配發股票之年度。財政部七十五年十二月八日台財稅第七五一八
三五七號函釋雖載明「．．．同法並無股東免納所得稅之規定．．．」，但亦未載明
「．．．股東取得上述股票需於取得年度立即申報繳納綜合所得稅」之規定，公司利
用出售土地溢價收入之資本公積撥充資本，在公司僅為淨值會計科目之調整，於股東
保留於公司之資產淨值，並無變更；增發新股後，每股淨值相對比例降低，股東並無
所得可言，群暉公司亦非上市或上櫃公司，股東取得系爭增資股票根本無法變現，強
令原告於未轉讓、未贈與、未作遺產分配前立即繳納綜合所得稅款，原處分違法，實
不待贅言。(二)被告答辯狀內事實及理由段三以兩極式劃分法將非屬「資本財」者即必
為「商品財」，從而將原告民國七十七年六月二十二日所購入之系爭土地為商品財
，實屬混淆聽。按商業會計之主管機關，在中央為經濟部，商業會計法第三條已有
明文規定，故商業會計原理原則之解釋應以經濟部函令為準，要無疑義；商業會計處
理準則第二十五條已明文規定：「資本公積指股票溢價．．．處分資產溢價．．．」
，而所謂資產，依同準則第十四條規定，包括流動資產、基金及長期投資、固定資產
、遞耗資產、無形資產及其他資產，「備供正常營業出售之商品、製成品、副產品；
或正在生產中之在製品，將於加工完成後出售者；或將直接、間接用於生產供出售之
商品（或勞務）之材料或物料」者為存貨或商品，（商業會計處理準則第十五條請參
照），系爭土地依原起訴狀所陳理由及證據，絕非群暉公司之商品、存貨或短期投資
，依一般公認會計原理原則而言，縱因尚未完成開發供生產、製造或辦公使用，仍應
暫時列入雜項固定資產或其他資產（如閒置資產）類目內表達（商業會計處理準則第
十七條第一款第六項及同準則第二十條請參照），要而言之，群暉公司民國七十七年
間購入系爭土地當時並非以再出售為目的，系爭土地絕非群暉公司準備於一年內出售
之流動資產，更非流動資產中備供生產、製造或出售之原料、物料、製成品或投資，
被告官署竟不顧政府法律規定及一般公認會計原理原則，堅欲羅織稱其為投資或存貨
，並稱「不論投資或存貨，均係以獲取財務上或營業上利益為目的，應為商品財性質
」，果真如此，則所有公司行號投入資金、購入機器設備、生財器具甚或土地實不以
獲取財務上或營業上利益為目的，是否亦可將投入之資金、購入之機器設備、生財器
具或土地亦歸類為商品財呢﹖被告官署濫用職權，恣意損害百姓，實不可言喻唉！(三)
依現行公司法第二百三十八條規定：「左列金額，應累積為資本公積．．．三處分資
產之溢價收入．．．」，而且，同法第二百三十九條第一項規定：「前二條之法定盈
餘公積及資本公積，除填補公司虧損外，不得使用之。但第二百四十一條規定之情形
（指轉增資發行新股），或法律另有規定者，不在此限」，故公司處分資產之溢價收
入應累積為資本公積，殆無疑義，而所謂「資產」者，依經濟部七十七年四月十六日
（七七）商一○一八七號函釋，應以是否為公司經常營業項目之標的做為劃分標準上
函明載〞凡處分資產之溢價收入屬非營業結果所產生之權益者，該資產即屬於公司法
第二三八條第三款所稱『資產』之範圍．．．，如所處分資產之溢價收入非屬營業結
果所產生之權益，則須列入資本公積〞），查群暉公司當時係以1.各種生產事業之投
資2.銀行保險公司證券投資公司貿易公司文化事業公司之投資3.對興建商業大樓及國
民住宅〞事業〞之投資為其登記營業項目，並未以土地買賣為業，其後因專業投資無
法厚實根基，公司擬轉型為製造及買賣業，乃思先取得成本較低之土地再申請變更為
工業使用，此可由七十七年五月三十日（購買前）群暉公司第一屆第二次董事會記錄
二討論決議事項(三)決議原擬供設立工廠使用（甲種建築用地可供建造工廠）得到證明
，公司並因變更營業項目而向經濟部辦理變更登記，其後因銲材原物料運輸不便，經
七十九年十月二十六日第一屆第八次董事會決議擬改為設立電子工廠，終因投資金額
過大，又缺乏高級技術團隊，股東躊躇不決而作罷；最後因可供建廠使用之甲種建築
用地面積不足，用途受限而擬將系爭土地申請開發為工業用地，雖經折騰三年，最後
因無法做工業使用而放棄原來購買使用計畫而予出售，但群暉公司原始購買系爭土地
之目的絕非為供營業出售使用，則屬不爭之事實，被告主觀臆斷群暉公司取得系爭之
土地之目的是為供短期出售營利之商品或短期投資牟利，且以事後結果演繹推論事前
取得之系爭土地應不能供作營業辦公廳舍使用（其體甲種建築用地可供建廠使用，其
他土地經規劃呈經政府核准後亦可變更用途為工業用地），三年始發生一次之土地
出售為經常營業項目，不僅有欠公平，與公司法規定、公司主管機關經濟部函釋及一
般公認會計原理原則有違，與群暉公司成立後筆數眾多之短期證券買賣與長期投資證
券公司為其經常營業項目之事實亦相扞格不符。另據查群暉公司每年均曾依法委託會
計師查核簽證辦理營利事業所得稅結算申報，系爭土地利息資本化之事實，結算申報
書內均有記載，受理申報官署均有檔案可查，被告官署不肯依職權自行調查核，亦
不肯直接去函群暉公司查證，反而以「尚難勾稽系爭土地利息資本化之事實」一再設
詞推託，一派吃定百姓作風，是何道理﹖總而言之，本案被告原處分確與公司法、經
濟部函釋、財政部函釋、一般公認會計原理原則及實際發生之經濟事實不符。(四)總之
，本案原告從頭至尾，沒有任何一絲故意或過失，設若異地而處，相信任何人，包括
稅務人員或稅務專家，其處理亦必如是（例如一個正常之中華民國國民因持有宏碁電
腦公司股票，於八十一年間收到該公司以資本公積配發之股票，該股票背面印有註記
「一本股票係以資本公積轉增資發行，依規定免予計入當年度所得課徵所得稅。二、
取得本股票之股東，於該項股票轉讓或贈與或因原取得該項股票之股東死亡作為遺產
分配時，應按全部轉讓價格、贈與或遺產分配時之時價，作為轉讓、贈與或遺產分配
年度原取得股東之財產交易所得申報課徵所得稅。三、本股票取得日期為八十一年三
月十二日」，該股票又經公定簽證機構國泰信託公司簽證（原起訴狀證二十六股票影
本請參照），他會將該項以資本公積轉增資之股票計入其八十一年度應稅所得申報繳
納綜合所得稅嗎﹖），原處分不僅違反司法院釋字第二七五號解釋，亦與行政責任分
攤、人民合理信賴政府（經濟部及財政部）、政府指定之機構及專家（股票簽證機構
及會計師）原則不符。(五)茲接獲行政院八十九年一月六日台八十九訴字第○○五○五
號決定書決定「原決定及原處分均撤銷，由原處分機關另為適法之處分」，其撤銷之
主要理由為「查行為時所得稅法第一百十一條第二項規定，私人團體或事業，違反同
法第八十九條第三項之規定，未依限填報或未據實申報或未依限填發免扣繳憑單者，
處該團體或事業一千五百元之罰鍰，並通知限期補報或填發；逾期不補報或填發者，
應按所給付之金額，處該團體或事業百分之五之罰鍰，但最低不得少於三千元，是稅
捐稽徵機關對私人團體或事業處以百分之五罰鍰或三千元，應以該私人團體或事業經
稽徵機關處以一千五百元罰鍰後，仍未依限補報或填發為前提。本件原處分機關以再
訴願人未依規定填報免扣繳憑單，並未先處以一千五百元罰鍰．．．」，本案群暉公
司各股東八十一年度應否申報系爭所得問題姑且不論，但被告（即上述之原處分機關
）事前並未對群暉公司踐行所得稅法第一百十一條第二項規定之法定程序，已屬事實
，被告事前既未曾對本案系爭發生團體群暉公司踐行法定應辦程序，已屬行政過失，
依責任歸屬及分攤原則，如何可以歸責於毫不知情之原告（群暉公司股東）而科處原
告罰鍰﹖原處分無理，訴願及再訴願不察，復為維持，顯屬違法不當。五、謹陳理由
證據如上，請准判決撤銷一再訴願決定及原處分。
被告答辯意旨略謂：一、查原告為群暉公司股東，原告八十一年度綜合所得稅結算申
報原列報綜合所得總額為一、四九二、二三七元，經被告查核以群暉公司於八十一年
間利用八十年度出售土地利益中提撥一九八、○○○、○○○元轉增資發行新股，核
屬未分配盈餘轉增資，應依法辦理扣免繳憑單申報，乃責令公司補報，該公司未依限
補報，遂依原告獲配股票三九、六○○股按每股面額十元，核定系爭營利所得三九六
、○○○元，併課原告當年度綜合所得稅。二、原告不服，主張群暉公司出售土地之
溢價收入非屬營業結果所產生之權益，應列入資本公積，依財政部八十一年五月二十
九日台財稅字第八一○一四○○一一號函釋，股東取得公司利用資本公積轉增資配股
，無須計入增資年度之綜合所得總額，且群暉公司已就其利用資本公積轉增資配股未
填報免扣繳憑單事件提起行政救濟，本件請俟該案行政救濟確定再為復查決定云云，
查群暉公司，原告群暉投資企業股份有限公司（以下簡稱群暉投資公司），經經濟部
商業司八十年十月核准變更為群暉公司，及於八十一年五月十九日以（八十一）商一
○八九二一一號函核准，變更為買賣業。該公司於七十七年六月二十二日購買楊梅鎮
○○○段一四五之十地號土地，為北部區域計畫之一般農業區，分別編為甲種建築用
地（僅能供建造工廠），丁種建築用地（鄉村住宅）、林業用地及農牧用地。而群暉
投資公司登記營業項目為投資業，是上述土地應不能供作營業辦公廳舍使用（非資本
財），且該等土地自購入至出售，始終未供建廠用，核屬商品財性質，合先陳明。又
原告主張系爭土地，於七十七年購入時即已依營利事業所得稅查核準則規定，將相關
利息支出資本化，並為備用固定資產列報乙節。按依一般會計原理原則，得列報為
固定資產項下者，依指「目前」供營業上長期使用之廠房及設備資產（如房屋、機器
、辦公設備等），倘土地購入係供將來使用或出售者，則不得列為固定資產，應列為
投資或存貨；而不論投資或存貨，均係以獲取財務上或營業上利益為目的，應為商品
財性質。又作投資用土地，其利息支出亦得情況予以資本化，系爭土地自購入時即
未供營業上長期使用，即不符固定資產定義，是群暉興業公司將系爭土地歸列固定資
產即有未合。而依原告所提供資料，尚難勾稽系爭土地利息資本化之事實，且系爭土
地已如前述，應不得列入固定資產項下，尚不得以其自行資本化，就據以推翻商品財
之性質，故該土地出售溢價收入，應列入公司未分配盈餘，殆無疑義。案經財政部訴
願、行政院再訴願決定，均持與本局相同之論見駁回，原告復執前詞，核無足採。三
、原告主張依財政部八十一年五月二十九日台財稅第八一○一四○○一二號函釋資本
公積轉增資配股，股東取得時免予計入所得額課稅乙節，查上開財政部函釋係指公司
處分固定資產之溢價收入，應列入資本公積，股東取得公司利用資本公積轉增資配發
之記名股票，於取得時，免予計入當年度所得課徵所得稅。惟系爭土地非為該公司之
資本財，已如前述，公司出售非屬資本財之土地，仍應計入未分配盈餘，不得轉列資
本公積，故本件與資本公積轉增資配股情形不同，尚無上開財政部八十一年函釋之適
用，原告所訴，顯有誤解，不足採據。原處分及所為復查、訴願、再訴願決定並無違
誤，請准判決駁回原告之訴。
    理  由
按公司股東所分配之股利為營利所得，應課徵個人綜合所得稅，為行為時所得稅法第
十三條及第十四條第一項第一類所規定。又營利事業出售土地之交易所得，依所得稅
法第四條第十六款規定，免納所得稅，惟該項盈餘分配予股東時，依同法第十四條第
一項第一類規定，屬營利所得，應由股東合併各類所得申報繳納綜合所得稅，同法並
無股東得免納所得稅之規定，且營利事業之股東所分配之盈餘，依同法施行細則第十
一條規定，係按公司申報所得額時，所開具股東姓名、住址及已付或應付之盈餘數額
核定之。至營利事業之盈餘，其構成內容，及是否徵免營利事業所得稅，在所不問，
財政部七十五年十二月八日台財稅字第七五一八三五七號函釋有案。本件原告八十一
年度綜合所得稅結算申報，原經被告核定有案，嗣被告以原告係群暉公司之股東，該
公司以八十年度出售非屬資本財之土地利得，於八十一年度轉增資配股予各股東，其
中原告取得增資配股三九、六○○股，未併入八十一年度綜合所得稅申報，乃按每股
面額十元核定原告八十一年度營利所得三九六、○○○元，併課其八十一年度綜合所
得稅。原告不服，以群暉公司出售土地之溢價收入非屬營業結果所產生之權益，應列
入資本公積，依財政部八十一年五月二十九日台財稅字第八一○一四○○一一號函釋
，股東取得公司利用資本公積轉增資配股，無須計入增資年度之綜合所得總額，且群
暉公司已就其利用資本公積轉增資配股未填報免扣繳憑單事件提起行政救濟，本件請
俟該案行政救濟確定再為復查決定云云，申經復查結果，以群暉公司原名群暉投資企
業股份有限公司，登記營業項目為投資業，八十一年申准變更名稱為群暉興業股份有
限公司，營業項目變更為買賣業，又系爭土地購入日期為七十七年六月二十二日，出
售年度為八十年度，地目為一般農業區之甲、丁種建築用地，尚不得作為群暉公司營
業辦公使用，即非屬固定資產之資本財，與財政部八十一年五月二十九日台財稅字第
八一○一四○○一一號函釋股份有限公司處分固定資產（土地）之溢價收入，非屬營
業結果所產生之權益，應列入資本公積，股東取得公司利用資本公積轉增資配發之記
名股票，於取得時，免予計入當年度所得課徵所得稅，並不相同，是群暉公司出售非
屬資本財之土地利得應計入未分配盈餘，不得提列資本公積，亦即處分商品財性質資
產之溢價收入仍屬盈餘，原核定以群暉公司八十年度出售土地溢價收入應計入未分配
盈餘，將八十一年度未分配盈餘轉增資後原告所獲配之記名股票，即營利所得三九六
、○○○元，予以歸課原告八十一年度綜合所得稅，並無不合。至主張俟群暉公司因
未增報免扣繳憑單事件行政救濟確定後再為復查決定一節，於法無據，乃未准變更。
揆諸首揭規定，核無違誤，一再訴願決定遞予維持，亦無不合。至原告起訴主張各節
，查群暉公司原名群暉投資企業股份有限公司，經經濟部商業司八十年十月核准變更
為群暉興業股份有限公司，及於八十一年五月十九日以（八十一）商一○八九二一一
號函核准，變更為買賣業。該公司於七十七年六月二十二日購買系爭坐落楊梅鎮○○
○段一四五之十號土地，為北部區域計畫之一般農業區，分別編為甲種建築用地（僅
能供建造工廠），丁種建築用地（鄉村住宅）、林業用地及農牧用地。而群暉公司八
十一年五月十九日以前，其登記營業項目為投資業，是上述土地應不能供作營業辦公
廳舍使用，自非屬該公司資本財，且該土地自購入至出售，始終未供作該公司固定資
產使用，核屬商品財性質。又按諸一般會計原理原則，得列報為固定資產項下者，係
指「目前」供營業上長期使用之廠房及設備資產。倘土地購入係供將來使用或出售者
，即不得列為固定資產，應列為投資或存貨，而不論投資或存貨，均係以獲取財務上
或營業上利益為目的，應為商品財性質。系爭土地自購入時即未供營業上長期使用，
其所提供之建廠計畫縱令非虛，惟既未付諸實施，難謂為該公司之固定資本財。尚不
得以其自行將利息資本化，即據以推翻商品財之性質。原告所舉財政部八十一年五月
二十九日台財稅第八一○一四○○一一號函釋，係就公司處分固定資產之溢價收入，
應列入資本公積，股東取得利用資本公積轉增資配發之記名股票，於取得時免予計入
當年度所得課徵所得稅所為之闡釋，於本件群暉公司係出售非屬固定資產之土地案件
，自無其適用。綜上，原告起訴意旨難謂有理，應予駁回。
據上論結，本件原告之訴為無理由，爰依行政訴訟法施行法第二條、行政訴訟法第九
十八條第三項前段，判決如主文。
中    華    民    國     八十九      年      八      月      三十一     日
              最 高 行 政 法 院 第 五 庭
                                審 判 長 法  官      廖  政  雄
                                         法  官      蔡  進  田
                                         法  官      趙  永  康
                                         法  官      林  清  祥
                                         法  官      姜  仁  脩
右  正  本  證  明  與  原  本  無  異
                                         法院書記官  彭  秀  玲
中    華    民    國     八十九      年      九      月        一       日


司法院資訊處製作；財團法人民間司法改革基金會備份。
